臺灣桃園地方法院民事判決　九十年度小上字第一六號
　　上　訴　人　甲○○
　　訴訟代理人　江榮茂
　　法定代理人　劉朝貴
　　訴訟代理人　高惠成
右當事人間請求給付管理費償事件，上訴人對於中華民國八十九年十月二十日臺灣桃
園地方法院桃園簡易庭八十九年度桃小字第三六○號第一審判決提起上訴，本院判決
如左：
    主  文
上訴駁回。
第二審訴訟費用新台幣肆佰捌拾壹元，由上訴人負擔。
    理  由
一、按對於小額程序之第一審裁判之上訴或抗告，非以其違背法令為理由，不得為之
    ，民國（下同）八十八年二月三日修正之民事訴訟法第四百三十六條之二十四定
    有明文。而所謂違背法令，依同法第四百三十六條之三十二準用同法第四百六十
    八條、第四百六十九條第一款至第五款，係指判決不適用法規或適用不當者，以
    及(一)判決法院之組織不合法，(二)依法律或裁判應迴避之推事參與裁判者，(三)法院
    於權限之有無辨別不當或違背專屬管轄之規定者，(四)當事人於訴訟未經合法代理
    者，(五)違背言詞辯論公開之規定者而言。又小額程序之上訴狀內應記載上訴理由
    ，表明下列二款事項：即(一)原判決所違背之法令及其具體內容。(二)依訴訟資料可
    認為原判決有違背法令之具體事實。即上訴人應於上訴狀或理由書內應有具體之
    指摘，並揭示該法規之條項或內容，若係成文法以外之法則，應揭示該法則之旨
    趣，倘為司法院之解釋或最高法院之判例，則應揭示該判解之字號或其內容，上
    訴狀或理由書如未依此項方法表明者，即難認為已對原判決違背法令有具體之指
    摘，其上訴自難認為合法，故如僅就原審取捨證據任加指摘，並未具體指出原判
    決違背何等法規，其上訴即難認為合法（見最高法院七十一年度台上字第三一四
    號判例意旨）。另小額訴訟程序之第二審判決，依上訴意旨足認上訴為無理由者
    ，得不經言詞辯論為之，民事訴訟法第四百三十六條之二十九第二款定有明文。
二、上訴意旨略以：
（一）依公寓大廈管理條例第二十六條第一項、第四十四條第一項、第二項規定：「
      公寓大廈建築物所有權登記之區分所有權人達三分之二以上及區分所有權比例
      合計三分之二以上時，起造人應於六個月內召集區分所有權人召開區分所有權
      人會議訂定規約，並向主管機關報備。」、「公寓大廈之起造人於申請建照執
      照時，應檢附專有部分、共用部分標示詳細圖說及住戶規約草約。於設計變更
      時亦同。」、「前項規約草約於第一次區分所有權人會議召開前，視同規約」
      ，足見起造人於具備法定條件時，應召集第一次區分所有權人會議訂定規約。
      同條例施行細則第二條第二款規定：「本條例所定規約除應載明專有部分及共
      用部分範圍外，下列各款事項非經載明於規約者，不生效力。二、設有管理委
      員會者，其主任委員、管理委員之選任、解任、權限與其委員人數、召集方式
      及事務執行方法。」如未定規約而選任管理委員會主任委員及管理委員，應屬
      無效。原判決既認定規約制定於管理委員會選舉之後，則應認系爭之管理委員
      會選任行為為無效，從而，本件被上訴人無當事人能力自明，此並與現今社區
      實務運作如何，並無干係。
（二）按公寓大廈管理條例第三十一條第一款規定；「區分所有權人會議，關於下列
      各款事項，應有區分所權人三分之二以上及區分所有權比例合計三分之二以上
      出席，以出席人數四分之三以上及區分所有權比例占出席人數區分所有權四分
      之三以上之同意行之：一、規約之訂定或變更」，同條例第三十二條第一項則
      規定：「區分所有權人會議應作成會議記錄，載明開會經過及決議事項，由主
      席簽名，於會後十五日內送達各區分所有權人並公告之。」查本件被上訴人從
      未訂定系爭規約，將如何修改規約？況修改亦只包括管理費徵收標準及經費支
      出等二項，而不及於其他。換言之，規約其他部分全未經決議制訂。又八十八
      年十二月二十七日住戶大會記錄全無決議過程之記載，業經原審判決認定在案
      ，則不能認為被上訴人已舉證證明管理委員會及收費標準係合法成立。
（三）至於民法第五十六條係規定社團已成立之情形，且為社團總會召集程序及決議
      方法違反法令章程時，始有適用。本件區分所有權人會議無法人人格，故非社
      團，且未經計算可否人數之決議，非屬召集程序或決議方法違反法令章程，故
      不得類推適用該規定。更有甚者，原審判決認為規約之制訂係於第二次區分所
      有權人會議中制訂，然該次會議乃修改而非制訂規約，原判決不依證據判斷，
      其矛盾至為顯然。又查，八十八年九月十二日召開之區分所有權人會議，管理
      委員會委員係以「鼓掌方式通過，未實數人數」為決議，業經證人李邱月桂、
      游素娟到院證實，原判決未究明係召集程序或決議方法違反法令章程，即類推
      適用該條規定，認為未經撤銷，而予認定係合法決議。惟鼓掌固為決議方法，
      但非可不清點鼓掌人數，僅鼓掌為決議方法未清點鼓掌人數，該決議不成立，
      與上該規定未洽。
（四）復按，民事訴訟法係採當事人進行主義，其中辯論主義認訴訟資料應由當事人
      提出，當事人未提出之訴訟資料不得採為判決之基礎。準此，被上訴人全未主
      張系爭社區運作實務為何，並提出證據，亦未主張區分所有權人會議類似社團
      ，且無主張鼓掌通過推選管理委員會委員究係召集程序或決議方法違反法令而
      有民法第五十六條之類推適用，又無主張規約制訂前之分攤費用依法文規定當
      應由上訴人預繳之新台幣（下同）一萬元公共基金支出，猶無主張八十八年十
      二月二十七日第二次區分所有權人會議係制訂規約，並無主張被上訴人前自八
      十八年九月起至同年十月止應繳之管理費應由公共基金之一萬元支出，另無主
      張預繳之一萬元係不足或有餘，而原審判決自行認定「恰足」足支，故原判決
      因而判准上訴人應給付被上訴人應繳納八十八年十二月起至八十九年三月止，
      每月四千零五十元之費用，計一萬六千二百元之請求，全然違反辯論主義故求
      為將原判決對於上訴人不利之部分廢棄，前揭廢棄部分被上訴人在第一審之訴
      駁回云云。
三、本件上訴人指摘原審判決未核實認定系爭社區管理委員會未依規定選任管理委員
    會主任委員、管理委員，及八十八年十二月二十七日住戶大會會議為修改規約之
    會議，並非制訂規約之會議，又前開記錄無記載決議過程，且僅鼓掌通過，並無
    清點鼓掌人數各情，經查均為原審關於證據取捨及事實認定問題，與首揭小額程
    序之上訴程序要件不符。次者，本件原審業駁回被上訴人超出一萬六千二百元，
    暨自八十九年四月九日起至清償日止，按週年利率百分之五計算遲延利息部分之
    請求（未據被上訴人不符提起上訴，即已確定部分），故上訴人指摘原審判決對
    於渠預繳之一萬元公共基金部分，是否恰足或不足繳付本件管理委員會抑或尚有
    餘額乙節，除亦屬事實認定範疇外，因該部分原審已為上訴人有利之判決，上訴
    人自不得聲明不服，上訴人於本院再為爭執，與訴訟制度有悖，尤應指明。而按
    「共用部分、約定共用部分之修繕、管理、維護，由管理負責人或管理委員會為
    之。其費用由公共基金支付或由區分所有權人按其共有之應有部分比例分擔之。
    但修繕費係因可歸責於區分所有權人之事由所致者，由該區分所有權人負擔‧‧
    ‧。」「前項共用部分、約定共用部分之管理、維護費用，區分所有權人會議或
    規約另有規定者，從其規定。」上開條例第十條第二項及第三項各規定綦明，原
    審判決本於法之確信，認定本件兩造管理規約係於八十八年十二月二十七日制訂
    完成，而前此管理費用之支付，應由各區分所有權人預繳之一萬元公共基金支應
    ，臻於法意，亦可認同。上訴人執詞認無法文依據，不足採信。
四、另上訴人所指，原判決將本件區分所有權人會議類推適用民法第五十六條之規定
    並據以判斷，於法未洽，及以為現今社區運作實務，關於區分所有權人會議之召
    開，幾由管理委員會任召集人，未見證人及證物為憑云云。按公寓大廈管理條例
    並未明文規定有瑕疵之區分所有權人會議召開程序及決議方法，究發生何效力，
    但區分所有權人會議既由公寓大廈或社區內之各區分所有權人組成，為以人為主
    體之非經濟性結合體，並為該管理組織之最高意思機關，與民法第五十六條規定
    之社團暨其總會之性質相當，基於事物本質類似得類推適用現有且相當之法規範
    效果要件法理，將區分所有權人會議召開程序及決議方法之爭執，類推適用前開
    民法規定處理，堪稱允當，原審判決秉此為法律推論，核與民事訴訟之當事人進
    行主義及辯論主義無涉，上訴人將之混為一談，恐非法之正解。再者，我國民事
    訴訟制度關於法院心證之形成，立法者不採法定證據主義，而以自由心證主義為
    原則，此乃立法者之形成自由，前述形成自由既非重大明顯逸脫立法裁量界限，
    法院就此應予尊重。而所謂自由心證係斟酌全辯論意旨及調查證據結果後，始為
    判斷，其中並得本於經驗法則為之，且倘已將之具體載明於判決書，即無判決書
    理由不備之違法。原審判決以相當之社會情狀為經驗法則，認為當今社會確實存
    有區分所有權人會議係由管理委員會召集之情事，而推論建商間有藉區分所有權
    人成立管理委員會後，再依建商提供規約草約訂立住戶規約之情形，認為上訴人
    抗辯必先有規約再有管理委員會產生云云，洵不足採乙節，業已論述明確。
五、除上所陳，本院就原審訴訟資料復逐一審視，原判決實無上訴人所云違背法令之
    具體事實。上訴意旨乏據得憑，綜右說明，其上訴為無理由，應予駁回。
六、末查，法院為訴訟費用之裁判時，應確定其費用額，民事訴訟法第四百三十六條
    之三十二準用第四百三十六條之十九第一項定有明文，本件上訴人應負擔之第二
    審訴訟費用確定為新台幣四百八十一元（詳如附表所示），爰判決如主文第二項
    所示。
七、依民事訴訟法第四百三十六條之三十二第一項、第二項、第四百三十六條之二十
    九第二款、第四百四十九條第一項、第四百三十六條之十九第一項、第七十八條
    ，判決如主文。
中　　　華　　　民　　　國　　九十一　　年　　　四　　　月　　 十七 　　日
                                    臺灣桃園地方法院民事第二庭
~B審判長法官　邱瑞祥
~B　　　法官　文衍正
~B　　　法官　朱敏賢
右正本係照原本作成。
不得上訴。
中　　　華　　　民　　　國　　九十一　　年　　　四　　　月　　 十七 　　日
~B法院書記官　謝文心
~T40
~F0
┌──────────────────────────────────┐
│附　計　算　書　　　　　　　　　　　　　　　　　　　　　　　　　　　│
├───────────┬──────────┬───────────┤
│項　　　　　　　　　目│金　額（新台幣：元）│備　　　　　　　　　註│
├───────────┼──────────┼───────────┤
│一、第二審裁判費　　　│243　　　　　　　   │　　　　　　　　　　　│
├───────────┼──────────┼───────────┤
│二、第二審送達郵票　　│238　　　　　　　   │　　　　　　　　　    │
├───────────┼──────────┼───────────┤
│合　　　　　　　　　計│481 　　　　　　　　│　　　　　　　　　　　│
└───────────┴──────────┴───────────┘
